【裁判字號】    99,易,49
【裁判日期】    990607
【裁判案由】    詐欺
【裁判全文】
臺灣嘉義地方法院刑事判決                99年度易字第49號
公  訴  人  臺灣嘉義地方法院檢察署檢察官
被      告  甲○○
上列被告因詐欺案件，經檢察官提起公訴（98年度偵字第6604號
），本院判決如下：
    主  文
甲○○犯詐欺取財罪，處有期徒刑參年。
    犯 罪 事 實
一、甲○○係坐落嘉義縣大埔鄉○○段1445之571地號土地之所
    有權人，前於民國87年9月間向嘉義縣大埔鄉農會（後與嘉
    義縣竹崎鄉農會合併成為嘉義縣竹崎地區農會，以下簡稱竹
    崎農會）貸款，並將上揭土地設定不動產抵押予竹崎農會，
    嗣因無力繳付本息，經債權人竹崎農會向本院民事執行處聲
    請強制執行，已於96年間查封上揭土地進行拍賣程序，而甲○○明知其已積欠數筆合計新臺幣（以下同）近千萬元之債
    務，均無力償還，並無任何現金可資運用，但因急需資金償
    還部分貸款以免繼續孳生利息及供己花用，竟意圖為自己不
    法之所有，於97年3月初某日，同時向乙○○、丙○○佯稱
    渠3人每人出資200萬元，共計600萬元，由其負責競標上揭
    土地再轉賣他人，已找好買主王李明陽，一定獲利，所得由
    3人平分等語，致乙○○、丙○○信以為真因而陷於錯誤，
    乙○○旋於同年3月7日、10日、13日分別匯款50萬元、50萬
    元及100萬元至甲○○所指定之中華郵政股份有限公司大埔
    郵局00000000000000號帳戶內；丙○○則於同月24日，在甲○○住處先行交付現金138萬，並表示一旦標得上開土地立
    即補足尾款62萬元，甲○○即以此方式詐得乙○○、丙○○
    共338萬元。其取得上開款項後，隨即以之償還另積欠保險
    公司之貸款及供己花用，並未參與任何投標作業。嗣經乙○○、丙○○多次詢問競標之進度，甲○○均以尚在進行中，
    相當樂觀等語搪塞拖延，乙○○、丙○○見久無下文，遂要
    求返還上開交付之款項，然甲○○因已將上開款項花用而無
    力償還，至此乙○○、丙○○始知受騙。
二、案經嘉義縣警察局中埔分局報告臺灣嘉義地方法院檢察署檢
    察官偵查起訴。
    理  由
一、按被告以外之人於審判外之陳述，經當事人於審判程序同意
    作為證據，法院審酌該言詞陳述或書面陳述作成時之情況，
    認為適當者，亦得為證據。當事人、代理人或辯護人於法院
    調查證據時，知有第159條第1項不得為證據之情形，而未於
    言詞辯論終結前聲明異議，視為有前項之同意，刑事訴訟法
    第159條之5定有明文。查本件認定事實所援引具傳聞性質之
    言詞或書面證據，關於證據能力，提示當事人均對之表示無
    意見，亦未於本案言詞辯論終結前聲明異議，而本院審酌該
    等審判外陳述作成當時之過程、內容、功能等情況綜合判斷
    ，認具備合法可信之適當性保障而具證據能力，得採為認定
    事實之基礎，合先敘明。
二、訊據被告甲○○固坦承伊係坐落嘉義縣大埔鄉○○段1445之
    571地號土地之所有權人，前於87年9月間向竹崎農會貸款，
    並將上揭土地設定不動產抵押予竹崎農會，嗣因無力繳付本
    息，經債權人竹崎農會向本院民事執行處聲請強制執行，已
    於96年間查封上揭土地進行拍賣程序，而其當時已積欠數筆
    合計近千萬元之債務，均無力償還，並無任何現金可資運用
    ，仍於97年3月初某日，向乙○○、丙○○稱渠3人每人出資
    200萬元，共600萬元，由其負責向法院競標，將上揭土地標
    購回來再轉賣他人，已找好買主王李明陽，一定獲利，所得
    由3人平分，乙○○旋於同年3月7日、10日、13日分別匯款
    50萬元、50萬元及100萬元至其所指定李博文之中華郵政股
    份有限公司大埔郵局00000000000000號帳戶內；丙○○則於
    同月24日，交付現金138萬，並表示一旦標得上開土地立即
    補足尾款62萬元，其取得上開款項後，以之償還另積欠保險
    公司之部分貸款及支付購買羊舍、飼料等支出，並未參與任
    何投標作業等情不諱。惟矢口否認有何詐欺取財之犯行，辯
    稱：因有鄰居在上揭土地隔壁以1分52萬元之價格買1塊地，
    後來乙○○、丙○○在伊住處提起要買地之事，要伊介紹買
    地，伊便提議將上揭土地買回，渠等均同意，並給伊錢，後
    來丙○○後悔對伊提告，但伊隨時可以調動金錢返還渠等，
    因此不認為自己係詐欺云云。
三、經查：
（一）被告上開犯罪事實，業經證人即告訴人乙○○、丙○○證
      述綦詳，告訴人丙○○證稱：因被告前以上揭土地向農會
      貸款，後來無力繳款，被查封準備拍賣，所以被告就找伊
      及乙○○各出資200萬元，計畫參與競標將上揭土地買回
      來，再轉售給他人。伊於97年3月間，拿現金138萬元在被
      告住家後院交付給被告，因為那時伊只有138萬元，有向
      被告表示一旦拍定，會立刻補足62萬元尾款。伊拿錢給被
      告時，被告當著伊的面告訴被告的哥哥說伊怎麼真的就拿
      了現金138萬元來。就伊所知被告沒有參與競標，伊於97
      年6月前往被告住處問法拍進度，被告說一切都很順利，
      不是中秋或97年年底，最晚至98年春節就會有結果，還說
      結果相當樂觀，之後9月伊還有與被告連繫法拍之事，被
      告也是如此說。到98年1月下旬伊還有再去找被告，就是
      春節前夕，被告說因為金融風暴關係，造成王李先生資金
      調度困難，買賣的日期可能會延後。後來伊有要求被告，
      假若無法說清楚法拍進度及資金流向，伊不投資了，資金
      就必須返還，被告回稱事情已在進行，無法中斷，如果現
      在退出，資金會不足，所以被告就說不然算是向伊借，過
      幾天被告就寫了借據，並且為了平撫伊情緒，表明等到土
      地交易完成後，本息一併歸還，利息是年息百分之3，被
      告用此方式騙了村裡很多人，然後就避走大陸，希望伊是
      最後一個受害者等語（見偵卷第6頁至第8頁），以及告訴
      人乙○○證稱：本件過程大概如丙○○所述。當初係言明
      3人各出資200萬元，共600萬元，把上揭土地買回來後，
      再賣給王李明陽，土地上面的房子因為已經出租給別人所
      以不點交，而被告說有辦法處理，所以渠等才會讓被告全
      權處理，渠等說的全權處理是將該筆錢用在土地交易上，
      沒有同意交給被告的錢如何運用，渠等都不過問。伊匯款
      3次到被告兒子李博文帳戶內，分別是50萬、50萬、100萬
      元，伊不知被告有無參與競標，97年3月伊將錢交給被告
      後，97年4月1日被告有告訴伊已跟農會的人談過，都沒有
      問題，結果7月還是拍賣了。被告只是開收據給伊，伊並
      沒有跟丙○○一樣改成是借錢給被告等語明確（見偵卷第
      6頁至第8頁），均核與被告上開供承之情節相符，堪認無
      訛。
（二）據證人王李明陽證稱：伊與被告並不熟，除了經由被告介
      紹在被告房子隔壁買了1塊地以外，與被告很少連絡，伊
      是有去看過有上揭被查封的土地，被告問伊有沒有興趣，
      那時伊有時間也有一點錢就回答說好，如果法院有拿出來
      拍賣再通知伊一聲，後來被告也沒有跟伊通知法院有拍賣
      ，好像就停在那邊，也沒有消息了。被告一開始只是問伊
      有無興趣買這塊地，之後就沒有再跟伊連絡了等語明確（
      見偵卷第23頁至第24頁），顯見被告祇是探詢王李明陽對
      上揭土地有無興趣，王李明陽並未應允加以購買，或以多
      少價格購買，則被告逕向乙○○、丙○○宣稱已找好買主
      王李明陽，一定獲利云云，應係向乙○○、丙○○騙取款
      項之藉口。縱被告嗣於本院審理時供稱：王李明陽表示應
      依照行情，要以每分土地50萬元之價格購買上揭土地，再
      補貼地上物之價值等語屬實，然其並供稱：伊一開始就計
      畫請王李明陽出資去標上揭土地，標到後再由王李明陽補
      貼價差與伊等語明確（見本院卷第55頁至第56頁），則被
      告既一開始就計畫請王李明陽出資競標再從中獲利，被告
      方面自無須提出任何資金參與競標，其竟藉此另邀乙○○
      、丙○○出資競標，並收取乙○○、丙○○交付之款項，
      益見被告逕向乙○○、丙○○宣稱已找好買主王李明陽，
      一定獲利云云，確係騙取乙○○、丙○○款項之藉口，顯
      係施用詐術無訛。再由被告自承僅預計以240萬元之價額
      競標上揭土地（見本院卷第45頁），抑或本院民事執行處
      就上揭土地第1次拍賣時所定之底價僅480餘萬元（見本院
      卷第46頁，本院96年度執字第17921號影卷第88頁），均
      遠不及600萬元，被告竟邀乙○○、丙○○，並稱再加上
      自身（實際上被告本身並未有任何出資）共出資高達600
      萬元來競標上揭土地，亦顯不合理。
（三）況上揭土地歷經本院民事執行處於97年7月2日第1次拍賣
      程序、97年7月30日第2次拍賣程序、97年8月27日第3次拍
      賣程序、特別變賣程序、97年11月5日特別變賣程序後之
      減價拍賣程序均未脫標而視為撤回聲請，以及其後另行查
      封而於99年2月25日第1次拍賣程序、99年4月22日第2次拍
      賣程序時（已由第三人拍定，嗣因未按期繳清價金再行拍
      賣），被告均未到拍賣現場，甚至人在大陸地區根本不在
      國內之情有各該次不動產拍賣筆錄（本院96年度執字第17
      921號影卷第135頁、第150頁、第166頁、第199頁及98年
      度司執字第19700號影卷）、被告之入出境資訊連結作業
      資料（見偵卷第14頁）附卷可查，且據被告自承在卷（見
      本院卷第50頁至第51頁），足見被告對上揭土地之拍賣毫
      不關心，並無任何參與競標上揭土地之行為與跡象。甚至
      乙○○於97年3月7日、10日分別匯款50萬元、50萬元至被
      告所指定上開郵局帳戶內後，被告旋即於97年3月10日同
      日提領6萬元，乙○○於97年3月13日匯款100萬元至上開
      郵局帳戶內後，被告亦於97年3月24日提領60萬元；丙○○於同月24日交付被告之現金138萬，被告亦僅存入100萬
      元，嗣後即於97年3、4、5月間再陸續以數萬元之金額加
      以提領，有上開郵局帳戶存摺之內頁影本存卷可考（見偵
      卷第47頁至第49頁），被告亦坦稱：伊收到上開款項後即
      予挪用，並未經乙○○、丙○○之同意；提領上開款項係
      用以償還積欠保險公司之部分貸款以免繼續孳生利息及支
      付購買羊舍、飼料等支出，伊目前已無任何現金可以運用
      等語明確（見偵卷第39頁，本院卷第48頁、第53頁）。是
      由被告一開始即佯以出資標購上揭土地為藉口，嗣於收受
      所交付之款項後旋即自行花用，完全未參與任何競標之程
      序等情觀之，益證被告自始本無任何參與競標上揭土地之
      意思，卻藉此另邀乙○○、丙○○出資競標，並收取乙○○、丙○○交付之款項，且旋即自行花用，其自始即有不
      法所有之意圖，並施用詐術使乙○○、丙○○陷於錯誤因
      而交付財物之情事，彰彰明甚。被告辯稱伊祇是一時挪作
      他用，可再調度金錢返還上開款項，並無詐欺之行為云云
      ，顯係事後圖卸之詞，委不足採。
（四）此外，並有被告簽立交與丙○○之借據、簽立交與乙○○
      之收據各1紙、嘉義縣水上鄉地政事務所98年9月30日嘉上
      地登字第0980006575號函暨該筆土地異動索引資料（見警
      卷第9頁至第10頁，偵卷第27頁至第29頁）、本院96年度
      執字第17921號、98年度司執字第19700號影卷（外放）可
      憑。本件事證明確，被告犯行洵堪認定。
四、核被告所為，係犯刑法第339條第1項之詐欺取財罪。其一行
    為，同時詐騙乙○○、丙○○之財物，係一行為觸犯二相同
    詐欺取財罪名，為同種想像競合犯，應依刑法第55條規定從
    一詐欺取財罪處斷。爰審酌被告因缺錢償還貸款、花用即詐
    騙被害人之犯罪動機、目的實不足取，雖以平和方式詐騙被
    害人，然詐騙金額高達338萬元，對被害人造成之損害甚鉅
    ，直稱可調度資金返還上開詐得之款項，卻係虛與委蛇之詞
    ，並未為任何賠償，亦未與被害人達成民事和解，其犯罪手
    段實屬惡劣且犯後態度不佳，自應予嚴懲，兼衡其犯後未能
    坦認犯行未見有何悔意、高職畢業之教育程度、已婚、目前
    無業、經濟狀況中等、蒞庭實行公訴之檢察官量刑之建議等
    一切情狀，量處如主文所示之刑，以資懲儆。
據上論斷，應依刑事訴訟法第299條第1項前段，刑法第55條、第
339條第1項，刑法施行法第1條之1第1項、第2項前段，判決如主
文。
本案經檢察官林俊良到庭執行職務。
中    華    民    國    99    年    6     月    7     日
                  刑事第四庭  審判長法  官  蔡憲德
                                    法  官  梁淑美
                                    法  官  吳育霖
以上正本證明與原本無異。
如不服本判決應於收受判決後10日內向本院提出上訴書狀，並應
敘述具體理由；其未敘述上訴理由者，應於上訴期間屆滿後20日
內向本院補提理由書（均須按他造當事人之人數附繕本）「切勿
逕送上級法院」。告訴人或被害人如對於本判決不服者，應具備
理由請求檢察官上訴，其上訴期間之計算係以檢察官收受判決正
本之日期為準。
中    華    民    國    99    年    6     月    7     日
                                    書記官  陳俊男
附錄本案論罪科刑法條：
中華民國刑法第339條（普通詐欺罪）
意圖為自己或第三人不法之所有，以詐術使人將本人或第三人之
物交付者，處5年以下有期徒刑、拘役或科或併科1千元以下罰金
。
以前項方法得財產上不法之利益或使第三人得之者，亦同。
前二項之未遂犯罰之。

司法院資訊處製作；財團法人民間司法改革基金會備份。
